臺灣臺中地方法院民事判決　九十年度訴字第二六八三號
　　原　　　告　乙○○
　　法定代理人　甲○○
　　訴訟代理人　丙○○
　　　　　　　　丁○○
右當事人間債務人異議之訴事件，本院判決如左：
    主　　文
原告之訴駁回。
訴訟費用由原告負擔。
    事　　實
甲、原告方面：
壹、聲明：
一、鈞院九十年度執春字第四０七九號拍賣抵押物強制執行事件，就原告所有坐落台
    中縣大雅鄉○○段九五地號、九五之五九地號土地，暨地上建物即門牌號碼台中
    縣大雅鄉○○路一七七之五一號房屋所為之強制執行程序應予撤銷。
二、訴訟費用由被告負擔。
貳、陳述：
一、緣鈞院九十年度執字第四０七九號拍賣抵押物強制執行事件，被告聲請鈞院民事
    執行處強制執行查封原告所有如聲明所示不動產在案。本件保證契約簽訂之數日
    前，原告之前夫李日雄曾與原告商量，其欲向被告商借一筆十幾萬元之貸款，要
    原告擔任保證人，遂答應其要求，而於民國（下同）八十八年十一月十七日，李
    日雄要求原告一同前去辦理相關借款手續，原告乃與五歲大之兒子一同前往，至
    被告二樓營業處所時，由被告之職員張乃月與李日雄交談，嗣張乃月隨即拿出一
    份空白文件，在未對原告說明該文件之內容、金額、用途、效力下，即逕要求原
    告在文件上寫上姓名及住址，並宣稱待會兒再向原告說明，原告遂依其指示在文
    件上簽名及填寫住址，斯時適逢原告之兒子跑下一樓之營業處所，原告因恐發生
    意外，乃下樓找尋，期間原告即待在樓下未再上樓，約莫半個鐘頭，李日雄下樓
    告稱手續已辦完，並隨即與原告一同離去。距料原告竟於八十九年五月間，接到
    被告所寄發之催告函，要求李日雄及原告清償新台幣（下同）參佰陸拾萬元之借
    款，原告隨即向被告查詢原委，始知八十八年十一月十六日，簽訂之文件係借款
    參佰陸拾萬元，並由原告任李日雄之連帶保證人。惟承前述，原告在系爭文件上
    填寫姓名及住址後，被告之職員均未告知原告所負之保證責任為參佰陸拾萬元，
    且該約定書上「乙○○」之印章亦非原告所有，原告並未使用該印章，被告與原
    告間，就系爭保證契約並未意思合致，當然不生保證契約之效力。
二、被告前竟以原告對其負有本金參佰陸拾萬元暨利息、違約金未償為由，向鈞院民
    事庭拍賣原告所有坐落台中縣大雅鄉○○段九五地號、九五之五九地號土地，暨
    地建物即門牌號碼台中縣大雅鄉○○路一七七之五一號建物（即鈞院九十年度執
    春字第四０七九號），惟本件原告對被告並未負有任何債務，縱被告對原告上述
    不動產設有最高限額抵押權肆佰貳拾參萬元，然被告對原告並無任何債權存在，
    被告即不得聲請強制執行，更不得依拍賣抵押物之裁定對原告為強制執行，又本
    件原告有妨礙被告請求之事由，固發生在本件執行名義成立前，然本件執行名義
    係依非訟程序為之，原告自得依強制執行法第十四條第二項規定，提起債務人異
    議之訴，請求判決如聲明所示。
三、對被告抗辯之陳述：
（一）李日雄在合作金庫北屯分行有二個帳戶，有相當足夠的錢可以清償其借款。且
      八十九年一月二十三日，原告有攜同子女向大雅派出所申報遺失一些印章。另
      八十九年四月二十五日曾請杜華和經理在合作金庫北屯分行李日雄另一帳戶扣
      款，後來原告前去請被告出示塗銷證明，可是張乃月小姐卻給予李日雄，按李
      日雄之借款入李日雄之帳戶，銀行有本事將我的錢移到李日雄帳號，又經原告
      通知扣款，理應歸還一切文件。
（二）八十五年八月九日一三二六六三號登記之土地抵押權設定契約書上連帶保證人
      兼義務人非原告所簽名，借據上連帶保證人、金額及借款日期均係李日雄偽造
      原告字所填載，約定書之對保地點亦為李日雄所填。
參、證據：提出借據一份、台中市戶政事務所規費收據一份、戶籍登記申聲書一份、
    第一商業銀行八十九年五月十八日、五月三十日催告函一份、土地登記簿謄本一
    份、建物登記簿謄本一份市內通話金額表一份、李日雄函一份、會款單一份、大
    雅鄉戶政事務所印鑑證明一份、所得稅扣繳憑單一份、遺失更換新印鑑書兼登錄
    書一份、支票存款印鑑卡一份、支票存款開戶申請及往來約定書二份、土地、建
    築改良物抵押權設定契約書一份、保證書一份、合作金庫自櫃員機交易明細表一
    份、第一商業銀行支票透支利息收據一份、第七商業銀行匯款回條一份、房屋稅
    繳款書一份為證。並聲請傳訊證人張乃月並向台中縣大雅鄉戶政事務所函調八十
    四年五月四日印鑑證明申請書、印鑑證明及向合作金庫北屯分行調閱李日雄之存
    款帳戶資料。
乙、被告方面：
壹、聲明：駁回原告之訴。
貳、陳述：
一、訴外人李日雄於八十五年七月間，邀同其妻乙○○（即原告）為連帶保證人，向
    被告申請借款，並由原告提供系爭不動產為擔保給被告，經鑑價後設定最高限額
    抵押權肆佰參拾貳萬元，貸放限額參佰陸拾萬元，並於八十五年八月六日簽訂抵
    押權設定契約書，並於八十五年八月十二日辦妥設押手續，後於同年八月二十二
    日貸放第一筆借款短擔參佰陸拾萬元，期間李日雄曾依上述抵押物為擔保申請借
    款及還款，各筆借款日及清償日詳如借款明細表，其中八十八年十一月七日所借
    之參佰陸拾萬元，自八十九年三月十七日起即未依約繳付利息，債務到期而未清
    償，原告因而聲請拍賣抵押物。
二、至於原告所稱在空白文件上未對原告說明該文件之內容、金額、用途、利率即逕
    行要求原告在前開文件上填上名字及住址，另抵押權設定契約書上之印章非其所
    有，該印章係由李日雄所盜蓋等語，並非事實，本件貸放程序，被告均依金融法
    規及慣例請借款人及連帶保證人親自辦理對保，除請於約定書上當面親自填寫金
    額、住址、日期等內容及蓋章簽名外，並留存印鑑卡作為日後訂約及貸放之依據
    。且原告在被告處設有支票存款戶，其開戶之申請約定書亦由原告親自簽名蓋章
    ，而該二份文件係原告於不同時間所簽寫，惟名字及印章相同，原告所稱之盜蓋
    、盜刻與常情不符。本件兩造所訂立之抵押權設定契約書，既由原告以留存於被
    告之印鑑所簽蓋，其契約合法成立，被告於借款人李日雄之借款到期不獲償還，
    而聲請拍賣抵押物，應屬正當。
參、證據：提出抵押權設定契約書一份、八十八年十一月十六日借據一份、八十五年
    八月十九日印鑑卡一份、約定書印鑑一份、支票存款開戶申請書及往來約定書一
    份、本院九十一年一月三十一日九十年執春字 第四０七九號函文一份為證。
丙、本院依職權調閱本院九十年度執字第四０七九號民事執行卷宗。
    理　　由
一、本件原告主張：坐落台中縣大雅鄉○○段九五地號、九五之五九地號土地，暨地
    上建物即門牌號碼台中縣大雅鄉○○路一七七之五一號房屋（以下簡稱系爭不動
    產），為其所有，其與被告間並未合意設定抵押權登記，且其未同意擔任訴外人
    李日雄向被告借款參佰陸拾萬元之連帶保證人及抵押物之提供人，被告竟向鈞院
    聲請取得拍賣抵押物之裁定，並對原告所之上述不動產聲請強制執行，爰依強製
    執行法第十四條第二項提起本件債務人異議之訴等語。
二、被告則以：訴外人李日雄於八十五年七月間，邀同其妻乙○○（即原告）為連帶
    保證人，向被告申請借款，並由原告提供上開不動產為擔保後，設定最高限額抵
    押權肆佰參拾貳萬元，貸放限額為參佰陸拾萬元，並於八十五年八月六日簽訂抵
    押權設定契約書，並於八十五年八月十二日辦妥抵押權設定手續，後於同年八月
    二十二日貸放第一筆借款短擔參佰陸拾萬元，期間李日雄曾依上述抵押物為擔保
    申請借款及還款，其中八十八年十一月七日所借之參佰陸拾萬元，自八十九年三
    月十七日起，即未依約繳付利息，債務到期而未償，原告因而聲請拍賣抵押物等
    語置辯。
三、按本件原告主張其未曾將系爭不動產設定最高限額肆佰參拾貳萬元之抵押權以擔
    保訴外人李日雄向原告之借款，系爭抵押權設定登記書上關於其名義之簽名及蓋
    章，均非其所為，原告與被告間並無任何債權債務關係存在，且無須就訴外人李
    日雄向被告借款負連帶保證之責任，被告不得就其所有上開不動產聲請抵押物賣
    強制執行等事實，惟原告上開主張業為被告否認，且抗辯稱：原告確有以系爭不
    動產設定抵押權予被告，以擔保李日雄向被告之借款債務，而李日雄確有積欠原
    告債務到期未為清償，是本件應為審究者為：１、系爭抵押權之設定是否為兩造
    合意所為？２、系爭抵押權擔保之債權是否存在？其清償期是否屆至而未獲清償
    ？經查：
（一）本件系爭不動產為原告所有，於八十五年八月十二日，該不動產以被告為權利
      人、債務人為李日雄，設定義務人為原告，債權範圍全部、存續期間為八十五
      年八月六日至一二五年八月六日，設定本金最高限額肆佰參拾貳萬元之抵押權
      登記事實，為兩造所不爭執，並有原告所有系爭不動產之土地及建物之登記謄
      本各一份、被告所提抵押權設定契約書一份、土地登記申請書一份在卷可參，
      堪信為真。又被告曾向本院聲請就上述系爭不動產准為拍賣，而取得本院八十
      九年度拍字第三七四九號准予拍賣之民事裁定，並以該裁定聲請就原告所有系
      爭不動產為強制執行之事實，為兩造所不爭執，並經本院調閱九十年度執字第
      四０七九號強制執行卷宗，查核屬實。本件被告抗辯：訴外人李日雄係以上開
      不動產為擔保，於八十五年八月二十二日向被告擔保借款參佰陸拾萬元，其已
      依約撥款，其後李日雄又分別於八十六年一月二十日、八十六年四月二十一日
      、八十六年七月二十二日、八十六年十月二十二日、八十七年二月五日、八十
      八年十一月十七日，與被告另行簽訂借款額參佰陸拾萬元之擔保放款借據，而
      八十八年十一月十七日借據連帶保證人欄有署名「乙○○」之簽章，而上述李
      日雄之借款，除八十八年十一月十七日借款因李日雄於八十九年三月十七日起
      ，未依約繳付本息，而到期未為清償外，其他均已清償，實欠本金參佰陸拾萬
      元等情，業經被告提出原告不爭執有簽名之授信約定書一份、借款明細表一份
      、八十八年十一月十七日借據一份為證。雖原告主張其未曾將系爭不動產設定
      最高限額肆佰參拾貳萬元之抵押權予被告，用以擔保訴外人李日雄向原告之借
      款云云。惟查：
  １、被告抗辯：訴外人李日雄於八十五年七月間，邀同原告為連帶保證人，向被告
      申請借款，並由原告提供系爭不動產為擔保給被告，經鑑價後設定最高限額抵
      押權肆佰參拾貳萬元，貸放限額參佰陸拾萬元，並於八十五年八月六日簽訂抵
      押權設定契約書，並於八十五年八月十二日辦妥設押手續，後於同年八月二十
      二日貸放第一筆借款短擔參佰陸拾萬元等情，業據提出系爭不動產之土地及建
      物之登記謄本各一份、抵押權設定契約書一份、土地登記申請書一份在卷可參
      ，且原告就被告抗辯之事亦答稱：「八十五年我沒有去借款，是我先生將我寫
      好的聲請書偷拿去借款，當時我並不知道，後來銀行通知我去繳貸款我才知道
      ，我有告訴我先生要趕緊去清償。」、「八十五年八月十九日約定書我是放在
      抽屜，是我先生拿去辦理的」等語（詳參本院九十年十月九日言詞辯論筆錄）
      ，是原告就訴外人李日雄於八十五年八月間，有向被告借款參佰陸拾萬元之事
      實，應知之甚明。又本件原告曾於八十五年四月九日，向被告開設支票存款戶
      ，而與被告約定支票存款開戶申請及往來約定書，且曾於八十五年八月十九日
      與被告設定印鑑卡之事實，為原告所不爭執，並有被告所提支票存款開戶申請
      聲及往來約定書各一份、印鑑卡一份在卷可參。按如有用蓋章代簽名者，其蓋
      章與簽名生同等之效力，民法第三條第二項定有明文。審諸系爭抵押權設定契
      約書上「乙○○」之印鑑章，與原告留存於被告之印鑑章印文，兩者為同一印
      文，顯見抵押權設定契約書上用以代替原告簽名之印章，確為原告所有之印章
      ，是被告抗辯：系爭抵押設定契約，是訴外人李日雄於八十五年八月間欲向被
      告借款，由原告提供不動產設定抵押權，以擔保李日雄對被告之債務，而由被
      告與原告合意設定，應屬可採。
  ２、次按訴訟之當事人就其所主張有利於己之事實，依民事訴訟法第二百七十七條
      之規定，均須各負舉證之責，若一方就其應為舉證事項已有相當之證明，他造
      欲否認其主張者，即不得不更舉反證，最高法院著有十九年上字第二三四五號
      判例可資參照。又印章由本人或有權使用之人行使為常態、被人盜用為變態，
      故書證上所蓋之印章如係真正，倘不能證明確係遭人盜用，根據民事訴訟法第
      三百五十八條規定，即應推定該證書亦為真正。本件原告既否認該抵押權設定
      契約書上之印文非其所蓋，而係遭李日雄盜用所致，則其就被盜用之事實，即
      應負舉證之責任。原告雖聲請傳訊證人張乃月、杜華和為證，惟證人張乃月到
      庭陳證：「（提示借據原本有何意見？）答：這筆借款我是對保人，當天是原
      告和李日雄跑到我們分行，有說要來借款，當天就寫借據還有借款聲請書，個
      人的資料摘要，因為之前原告有設定不動產最高限額抵押權給我們，所以當天
      來就可以辦理借款，借據原本的保證人上面有原告簽名，其他都是李日雄當天
      對保寫的。」、「對保時我們有把借據請保證人看清楚，在簽名有問題時可以
      問我。李日雄當天借款不只借這一筆，總共有三筆，二筆已還清，只剩下這一
      筆。其他二筆是週轉金的消費借貸，不需要保證人簽名。」、「（有無向原告
      說明？）證：有，而且原告在我們銀行有借過，這一次也是如此。」等語（詳
      參本院十年十月九日言詞辯論筆錄），證人張乃月陳證原告於八十八年十一月
      十七日確有與李日雄前往借款，且之前原告為擔保李日雄借款，已提供不動產
      設定抵押權予被告，更明被告抗辯系爭抵押權係經原告同意而設定，是依張乃
      月之證言難為原告有利之認定。又證人杜華和亦到庭陳證：「（你是否有在第
      一商業銀行服務過？）答：有，我曾在第一銀行擔任過經理，現在在聯信銀行
      服務。（提示催告函有何意見？）答：這是第一銀行的公文，副理就可以發函
      了，就邱美雲有無代替原告來擔任李日雄的連帶保證人，我並不清楚，因為案
      件太多了。原告曾經有提供帳號給第一銀行來查李日雄在其他銀行是否有存款
      ，但是那帳號是錯誤的，事後我們有向國稅局查到帳號有強制執行，但是只扣
      到幾千元而已。李日雄貸款有三件，是由其他銀行來清償二件，但是本件原告
      提供不動產抵押借款的部分，並沒有來清償。因為時間已久了，所以邱美雲的
      部分我並不知道。當初邱美雲是要來增加擔保人，並不是替代原告擔任保證人
      。」等語（詳參本院九十一年三月十二日言詞辯論筆錄），證人杜華和亦陳證
      原告本即提供不動產設定抵押權，以擔保李日雄之借款債務，且原告擔保部分
      之債務，李日雄並未清償，是依證人杜華和之證詞，亦難為被告有利之認定。
      原告就印章為其前夫李日雄盜用之事實，既無法舉證明，是其辯稱：系爭抵押
      權設定契約上原告之印章為李日所盜用，其與被告間無設定系爭抵押權之合意
      ，即無可採。
（二）按所謂最高限額抵押契約，係指所有人提供抵押物，與債權人訂立在一定金額
      之限度內，擔保現在已發生及將來可能發生之債權之抵押權設定契約而言。此
      種抵押權所擔保之債權，除訂約時已發生之債權外，即將來發生之債權，在約
      定限額之範圍內，亦為抵押權效力所及（最高法院六十六年臺上字第一０九七
      號判例參照）。本件訴外人李日雄於設定系爭抵押權後，確實有於八十八年十
      一月十七日，向被告擔保借款參佰陸拾萬元，有被告所提借據一份在卷可參，
      則本件最高限額抵押權所擔保之債權應屬存在。再按抵押權人，於債權已屆清
      償期，而未受清償者，得聲請法院，拍賣抵押物，就其賣得價金而受清償。民
      法第八百七十三條第一項定有明文。本件抵押權係擔保訴外人對被告之借款債
      務，而訴外人李日雄八十八年十一月十七日，向被告借款參佰陸拾萬元，因自
      八十九年三月十七日起，即未再給付利息而視為全部到期，有前述八十八年十
      一月十七日借據一份，八十九年度拍字第三七四九號民事裁定一份在卷可參，
      是被告因李日雄未依約履行債務，而聲請拍賣本件抵押物於法並無不符，至於
      原告主張因其非訴外人李日雄八十八年十一月十七日，向被告借款之連帶保證
      人，故該抵押權設定所擔保之債權不存在云云，然本件因訴外人李日雄向被告
      借款參佰陸拾萬元之事實已經認定，則系爭不動產抵押權所擔保之債權既已存
      在，縱原告主張其非為本件借款之連帶保證人為真，亦與本件抵押權之設定無
      關。是系爭抵押權所擔保之債務仍屬存在，被告聲請強制執行拍賣系爭不動產
      ，於法並無不符。
四、按強制執行法第十四條第二項固規定，「執行名義無確定判決同一之效力者，於
    執行名義成立前，如有債權不成立或消滅或妨礙債權人請求之事由發生，債務人
    亦得於強制執行程序終結前提起異議之訴。」，惟本院九十年度執字第四０七九
    號被告與原告間拍賣抵押物強制執行事件，被告所依據之執行名義是本院八十九
    年度拍字第三七四九號拍賣抵押物之裁定，原告既未能提出積極確實之證據證明
    兩造間抵押權之設定係他人盜用印章偽造行為。且本件係為擔保債務人李日雄之
    借款而設定之抵押權，依前述債權人確已交付借款予李日雄，而李日雄到期未清
    償債務，是原告既無強制執行法第十四條第二項規定之異議事由，從而，其訴請
    撤銷本院九十年度執字第四０七九號號拍賣抵押物之強制執行程序，於法不合，
    不應准許。
五、本件事證已臻明確，兩造其餘之攻擊防禦方法，核與判決之結果不生影響，爰不
    一一論述，併此敘明。
六、據上論結，本件原告之訴為無理由，依民事訴訟法第七十八條，判決如主文。
中　　　華　　　民　　　國　　九十一　　年　　　三　　　月　　二十六　　日
                              臺灣臺中地方法院民事第三庭
　　　　　　　　　　　　　　　　　法　　　官　王　金　洲
右為正本係照原本作成。
如對本判決上訴，須於判決送達後廿日內向本院提出上訴狀（須附繕本）。
中　　　華　　　民　　　國　　九十一　　年　　　三　　　月　　二十六　　日
                                  法院書記官
